【裁判字號】    99,易,1061
【裁判日期】    990614
【裁判案由】    業務侵占
【裁判全文】
臺灣臺北地方法院刑事判決              99年度易字第1061號
公  訴  人  臺灣臺北地方法院檢察署檢察官
被      告  乙○○
上列被告因業務侵占案件，經檢察官提起公訴（99年度偵緝字第
488 號），被告於本院行準備程序時就被訴事實為有罪之陳述，
經本院告知簡式審判程序意旨，並聽取當事人之意見後，本院合
議庭裁定依簡式審判程序審理，判決如下：
    主  文
乙○○連續意圖為自己不法之所有，而侵占對於業務上所持有之
物，處有期徒刑拾月，減為有期徒刑伍月，如易科罰金，以銀元
參佰元即新臺幣玖佰元折算壹日。又意圖為自己不法之所有，而
侵占對於業務上所持有之物，處有期徒刑捌月，減為有期徒刑肆
月，如易科罰金，以新臺幣壹仟元折算壹日。應執行有期徒刑柒
月，如易科罰金，以銀元參佰元即新臺幣玖佰元折算壹日。緩刑
貳年。
    事  實
一、乙○○於民國94年9 月9 日至95年7 月13日間，任職於甲○
    ○所經營設在臺北市○○區○○街151 巷31號1 樓之「山河
    飲料商行」，擔任業務司機一職，負責載運出貨予附表所示
    萬興小館等客戶之酒類並向該等客戶收取應收帳款再繳回該
    商行，為從事業務之人，然其竟意圖為自己不法之所有，基
    於業務侵占之概括犯意，於95年3 月間至同年6 月底，向附
    表所示之各該客戶，以附表編號1 、3 至6 所示之方式，將
    向客戶收取之應收帳款未予如數繳回該商行或用以抵充個人
    消費之欠款，或將向商行以出貨名義取得之酒留為己用，又
    於95年7 月13日離職前之同年7 月間某日，另生業務侵占之
    不法意圖及犯意，以附表編號2 所示之方式，侵占其取得該
    客戶所繳之帳款而未予繳回，總計侵占金額達新臺幣（下同
    ）41,250元，嗣山河飲料商行扣除應付薪資7,542 元後，乙
    ○○僅歸還3,700 元，其餘款項30,008元向乙○○催討未果
    ，遂於98年7 月間提出告訴，始查知上情。
二、案經乙○○之山河飲料商行訴請臺灣臺北地方法院檢察署檢
    察官偵查起訴。
    理  由
一、程序部分：本件被告乙○○所犯係死刑、無期徒刑或最輕本
    刑為3 年以上有期徒刑以外之罪，其於準備程序中就被訴事
    實為有罪之陳述，經本院告知簡式審判程序之旨，並聽取當
    事人意見後，經本院合議庭依刑事訴訟法第273 條之1 第1
    項規定裁定由受命法官獨任進行簡式審判程序，合先敘明。
二、上開事實，業據被告於本院99年5 月17日準備及審理程序中
    自白無誤，核與證人即告訴人甲○○於警詢及本院訊問時之
    證詞相符，並有該商行應收帳款對帳單（附表編號1 、2 之
    金額均扣除該商行給予客戶之銷貨折讓金額即零頭折扣）、
    被告人事資料表、消費單、送貨單等件存卷可查，堪信被告
    上開任意性自白核與事實相符而可採信（且就附表編號2 是
    否一次收取之部分，亦採對被告有利者認定之，故認定乃一
    次收取，附此敘明），則本案事證已臻明確，被告犯行足堪
    認定，自應依法論科。
三、比較新舊法：
  (一)按修正後刑法第2 條第1 項之規定，係規範行為後法律變更
    所生新舊法比較適用之準據法，於新法施行後，應適用新法
    第2 條第1 項之規定；比較新舊法時，亦應就罪刑有關之共
    犯、未遂犯、想像競合犯、牽連犯、連續犯、結合犯，以及
    累犯加重、自首減輕暨其他法定加減原因（如身分加減）與
    加減例等一切情形，綜其全部罪刑之結果而為比較並整體適
    用，不能割裂而分別適用有利益之條文（最高法院95年第8
    次刑庭會議決議及27上字第2615號判例參照）。
  (二)查被告行為後，罰金刑之計算單位及處罰、連續犯、數罪併
    罰之規定均有修正：
    1.罰金刑之計算單位及處罰之部分：
      刑法第33條第5 款業於94年2 月2 日修正公布，並自95年
      7 月1 日起施行；修正前刑法第33條第5 款規定：「罰金
      ：1 元以上。」再依罰金罰鍰提高標準條例第1 條提高10
      倍為銀元10元即新臺幣30元以上；修正後刑法第33條第5
      款規定：「罰金：新臺幣1,000 元以上，以百元計算之。
      」另95年6 月14日修正公布刑法施行法第1 條之1 規定：
      「中華民國94年1 月7 日刑法修正施行後，刑法分則編所
      定罰金之貨幣單位為新臺幣。94年1 月7 日刑法修正時，
      刑法分則編未修正之條文定有罰金者，自94年1 月7 日刑
      法修正施行後，就其所定數額提高為30倍。但72年6 月26
      日至94年1 月7 日新增或修正之條文，就其所定數額提高
      為3 倍。」是現行刑法中，有關於罰金刑之計算單位及處
      罰之規定已有修正，自屬法律變更。
    2.連續犯之部分：
      刑法第56條連續犯之規定，業已於94年1 月7 日修正，並
      於94年2 月2 日公布，95年7 月1 日施行；新法刪除第56
      條「連續數行為而犯同一之罪名者，以一罪論。但得加重
      其刑至二分之一。」之規定，此涉及被告所犯罪數，自屬
      法律變更。
    3.數罪併罰定應執行之刑之部分：
      刑法第51條第5 款於94年1 月7 日修正公布，並於95年7
      月1 日施行，修正前刑法第51條規定：「數罪併罰，分別
      宣告其罪之刑，依左列各款定其應執行者：」其中第5 款
      規定：「宣告多數有期徒刑者，於各刑中之最長期以上，
      各刑合併之刑期以下，定其刑期。但不得逾20年」。修正
      後刑法第51條第5 款規定：「宣告多數有期徒刑者，於各
      刑中之最長期以上，各刑合併之刑期以下，定其刑期。但
      不得逾30年」。則修正後之規定，將宣告多數有期徒刑定
      執行刑之上限，由修正前之不得逾20年，提高為不得逾30
      年，其餘則無不同，此亦係影響行為人刑罰高低之法律變
      更。
  (三)比較前述新、舊法變更之結果，罰金刑之最低度限制部分，
    新法提高至新臺幣1,000 元，較被告行為時之新臺幣30元不
    利，被告所犯之罪（按指附表編號1 、編號3 至6 之部分）
    ，依修正後刑法需論以數罪併罰，顯較修正前刑法論以連續
    一罪為不利，且合併定應執行刑之部分，亦係舊法之上限為
    有利，是綜合比較變更結果且整體適用法律，應依修正後刑
    法第2 條第1 項前段規定，適用上開各該行為時法。
四、被告身為山河飲料商行之職員，竟將附表所示各該財物未繳
    回、充抵個人欠款或留為己用，其主觀上確有將業務上所持
    有之財物侵占入己之不法所有犯意，客觀上亦有侵占之行為
    甚明，是核被告所為，均係犯刑法第336 條第2 項之業務侵
    占罪。被告就附表編號1 、3 至6 之先後多次侵占犯行，時
    間緊接，方法類似，各觸犯構成要件相同之罪名，顯係基於
    概括犯意反覆為之，為連續犯，依修正前刑法第56條之規定
    ，以一罪論，並加重其刑。另與附表編號2 之侵占犯行，犯
    意個別、行為不同，自應分論併罰。
五、爰審酌被告受僱於他人，竟貪圖錢財侵占山河飲料商行之財
    物，損及該商行之收入，然犯後終能於本院坦承全部犯行，
    又已與告訴人甲○○達成和解，並如數賠償其前所侵占之款
    項而取得告訴人之諒解（同上本院準備程序及簡式審判筆錄
    ），堪稱態度良好，暨其素行、生活狀況、犯罪之動機、目
    的、手段、侵占次數與金額多寡等一切情狀，各量處如主文
    所示之刑。
六、又查被告各該犯罪之時間，均係在96年4 月24日以前，所犯
    上開之各罪，合於中華民國九十六年罪犯減刑條例第2 條第
    1 項第3 款所規定之減刑條件，應依該條例之規定減其宣告
    刑之2 分之1 ，故各減刑如主文所示。且按刑法第41條第1
    項業於94年2 月2 日修正公布，並於95年7 月1 日施行，修
    正前刑法第41條第1 項前段規定：「犯最重本刑為5 年以下
    有期徒刑以下之刑之罪，而受6 個月以下有期徒刑或拘役之
    宣告，因身體、教育、職業、家庭之關係或其他正當事由，
    執行顯有困難者，得以1 元以上3 元以下折算一日，易科罰
    金。」又被告行為時之易科罰金折算標準（按指不含附表編
    號2 之部分），修正前罰金罰鍰提高標準條例第2 條前段（
    現已刪除）規定，就其原定數額提高為100 倍折算1 日，則
    本件此部分被告行為時之易科罰金折算標準，應以銀元300
    元即新臺幣900 元折算1 日；修正後刑法第41條第1 項前段
    則規定：「犯最重本刑為5 年以下有期徒刑以下之刑之罪，
    而受6 個月以下有期徒刑或拘役之宣告者，得以新臺幣1,00
    0 元、2,000 元或3,000 元折算1 日，易科罰金。」此項修
    正屬科刑規範事項之變更，其折算標準為裁判時所應諭知，
    亦屬法律變更。至於定應執行刑後已逾有期徒刑6 月者，修
    正前刑法第41條第2 項規定仍得易科罰金，雖修正後之同條
    項修正為限於「應執行之刑未逾6 月者」方得易科罰金，但
    該規定後於98年12月30日修正公布施行，新法即刑法第41條
    第8 項明定應執行之刑逾6 月者亦得易科罰金。比較新、舊
    法關於併罰後可否易科及易科罰金之折算標準，為修正前之
    規定有利，故同上「三、」之理，亦應依被告行為時之法律
    分別定其減刑後及併罰後之易科罰金折算標準。另被告於99
    年3 月3 日方經本院通緝，此有通緝書1 件在卷可稽，自無
    該減刑條例第5 條之適用，仍應予以減刑，附此敘明。
七、末按犯罪在新法施行前，新法施行後，緩刑之宣告，應適用
    新法第74條之規定（最高法院95年度第8 次刑事庭會議決議
    參照），無庸為新舊法之比較。查被告前未曾因故意犯罪受
    有期徒刑以上刑之宣告，此有臺灣高等法院被告前案紀錄表
    1 件在卷可按，此次其因一時失慮，致罹刑典，經此偵審教
    訓應能知所警惕而無再犯之虞，本院綜核其個人與家庭環境
    各情，兼參酌被告已與告訴人達成和解並如數賠償其損失（
    詳前述），公訴檢察官亦當庭同意給予被告緩刑之宣告，認
    被告所受之刑之宣告以暫不執行為適當，爰併諭知緩刑2 年
    ，以啟自新。
據上論斷，應依刑事訴訟法第273 條之1 第1 項、第299 條第1
項前段，刑法第2 條第1 項前段、第336 條第2 項、第74條第1
項第1 款，95年7 月1 日生效施行前之刑法第56條、第51條第5
款、第41條第1 項前段、第2 項，刑法施行法第1 條之1 第1 項
、第2 項前段、第3 條之1 第3 項，中華民國九十六年罪犯減刑
條例第2 條第1 項第3 款、第7 條、第9 條、第10條第1 項，刪
除前罰金罰鍰提高標準條例第2 條，現行法規所定貨幣單位折算
新臺幣條例第2 條，判決如主文。
本案經檢察官蔡偉逸到庭執行職務。
中    華    民    國    99    年    6     月    14    日
                  刑事第五庭  法  官  吳勇毅
上正本證明與原本無異。
如不服本判決應於收受送達後10日內向本院提出上訴書狀，並應
敘述具體理由；其未敘述上訴理由者，應於上訴期間屆滿後20日
內向本院補提理由書（均須按他造當事人之人數附繕本）「切勿
逕送上級法院」。告訴人或被害人如對於本判決不服者，應具備
理由請求檢察官上訴，其上訴期間之計算係以檢察官收受判決正
本之日期為準。
                              書記官  游秀珠
中    華    民    國    99    年    6     月    14    日
附錄論罪科刑法條全文：
中華民國刑法第336條
（公務公益侵占罪、業務侵占罪）
對於公務上或因公益所持有之物，犯前條第1 項之罪者，處1 年
以上7 年以下有期徒刑，得併科5 千元以下罰金。
對於業務上所持有之物，犯前條第1 項之罪者，處6 月以上5 年
以下有期徒刑，得併科3 千元以下罰金。
前二項之未遂犯罰之。
附表：
┌──┬─────┬───────┬────────┬───────┐
│編號│客戶名稱  │侵占標的      │侵占方式及時間  │侵占金額（元）│
├──┼─────┼───────┼────────┼───────┤
│ 1  │萬興小館  │95年04月份應收│95年05月間收取後│ 20,200       │
│    │          │帳款（不含銷貨│未繳回          │              │
│    │          │折讓金額）    │                │              │
├──┼─────┼───────┼────────┼───────┤
│ 2  │祝記餐坊  │95年05、06月份│95年07月間一次收│  3,900       │
│    │          │應收帳款（不含│取後未繳回      │              │
│    │          │銷貨折讓金額）│                │              │
├──┼─────┼───────┼────────┼───────┤
│ 3  │海之蟹歡唱│95年間某月應收│95年03月05日至同│ 10,000       │
│    │卡拉OK店  │帳款          │年月29日間至該店│              │
│    │          │              │消費共7 次未付費│              │
│    │          │              │逕以帳款抵充    │              │
├──┼─────┼───────┼────────┼───────┤
│ 4  │海之蟹歡唱│95年05月15日出│95年05月15日取酒│  4,800       │
│    │卡拉OK店  │貨至該店寄賣之│後未送至該店留為│              │
│    │          │帝王威士忌01箱│己用            │              │
├──┼─────┼───────┼────────┼───────┤
│ 5  │海之蟹歡唱│95年06月17日部│95年06月底收取後│  1,000       │
│    │卡拉OK店  │分應收帳款    │僅繳回3,100 元，│              │
│    │          │              │其餘未繳回      │              │
├──┼─────┼───────┼────────┼───────┤
│ 6  │海之蟹歡唱│金牌臺灣啤酒及│95年05月04日假借│  1,350       │
│    │卡拉OK店  │臺灣啤酒各01箱│出貨至該店名義取│              │
│    │          │              │貨後自用        │              │
├──┴─────┴───────┴────────┴───────┤
│                                             （總計）41,250       │
└─────────────────────────────────┘

司法院資訊處製作；財團法人民間司法改革基金會備份。
